臺灣高等法院民事判決
111年度家上字第124號
上  訴  人  古明英
訴訟代理人  劉彥呈律師
被 上訴 人  古雲福

訴訟代理人  李泓律師  
被 上訴 人  高廷妹
            古春蘭
            古怡真
            古秋香
            
兼上二人之  古鳳嬌
訴訟代理人  

上列當事人間請求確認遺囑無效事件，上訴人對於中華民國111
年2月7日臺灣桃園地方法院110年度家繼訴字第17號第一審判決
提起上訴，本院於111年6月22日言詞辯論終結，判決如下：
    主  文
上訴駁回。
第二審訴訟費用由上訴人負擔。
    事實及理由
一、被上訴人高廷妹未於言詞辯論期日到場，核無民事訴訟法第
    386條所列各款情形，爰依上訴人之聲請，准由其一造辯論
    而為判決。
二、上訴人主張：被繼承人古秀淞於民國109年10月10日死亡，
    繼承人為配偶即被上訴人高廷妹，及上訴人與被上訴人古雲
    福、古怡真、古秋香、古春蘭、古鳳嬌等6名子女。古秀淞
    生前於108年4月17日，曾至原法院所屬民間公證人謝孟儒事
    務所作成公證遺囑（下稱系爭遺囑），惟系爭遺囑見證人之
    一即古秀淞之胞弟古秀海，乃民法第1138條第3款規定之第
    三順位繼承人，依民法第1198條第3款規定，不得為遺囑見
    證人，則系爭遺囑不合於民法第1191條第1項規定公證遺囑
    應具備二人以上見證人之要件，應屬無效。爰依民事訴訟法
    第247條第1項規定，求為判決確認系爭遺囑無效（原審判決
    上訴人敗訴，上訴人不服，提起上訴）。並於本院上訴聲明
    ：㈠原判決廢棄。㈡確認系爭遺囑無效。
三、被上訴人則以：㈠古雲福部分：民法第1198條第3款雖規定繼
    承人不得為遺囑見證人，然該條所指之繼承人，應目的性限
    縮於遺囑作成時之最優先順位繼承人，不應擴張解釋至後順
    位繼承人，方符合避免利害衝突之立法目的；而系爭遺囑成
    立時，最優先順序之繼承人係古秀淞之直系血親卑親屬，不
    包含古秀海在內，且迄本件訴訟提起之日止，亦無繼承順位
    變動之情形，見證人並無缺格情事；系爭遺囑既經民間公證
    人依古秀淞之意志合法作成，且由兩位見證人在場見證，應
    符合公證遺囑之要件，自屬有效等語，資為抗辯，並於本院
    答辯聲明：如主文所示。㈡古怡真、古秋香、古春蘭、古鳳
    嬌部分：系爭遺囑僅由古雲福繼承遺產，並非真正。㈢高廷
    妹雖經合法通知，未於言詞辯論期日到場，亦未曾提出任何
    書狀以為聲明或陳述。
四、查，㈠古秀淞於108年4月17日至原法院所屬民間公證人謝孟
    儒事務所作成系爭遺囑，見證人為古秀淞之胞弟古秀海，及
    訴外人古耀明；㈡嗣古秀淞於109年10月10日死亡，繼承人為
    配偶高廷妹，及被上訴人與古雲福、古怡真、古秋香、古春
    蘭、古鳳嬌等6名子女等情，有卷附除戶戶籍謄本、戶籍謄
    本，及系爭遺囑等可稽（見原審卷第23-38頁），並為兩造
    所不爭執（見本院卷第67頁），堪信為真。
五、本件應審究者為㈠系爭遺囑是否符合公證遺囑之要件？㈡若否
    ，則上訴人請求確認系爭遺囑無效，有無理由？茲分別論述
    如下：
　㈠系爭遺囑是否符合公證遺囑之要件？
  ⒈按公證遺囑，應指定二人以上之見證人，在公證人前口述遺
    囑意旨，由公證人筆記、宣讀、講解，經遺囑人認可後，記
    明年、月、日，由公證人、見證人及遺囑人同行簽名，遺囑
    人不能簽名者，由公證人將其事由記明，使按指印代之，民
    法第1191條第1項定有明文。次按民法第1191條第1項規定公
    證遺囑，應指定二人以上之見證人，乃為確保公證人製作之
    公證遺囑內容，係出於遺囑人之真意，本其口述意旨作成；
    而民法第1198條第3款規定「繼承人及其配偶或其直系血親
    」，不得為遺囑見證人，無非因其就遺囑有利害關係，為免
    自謀利益，違反遺囑人之本意，故明文禁止之。惟遺囑要式
    性之立法目的，係為確保遺囑之真實性，僅係確保遺囑人真
    意之手段，關於見證人資格之限制，應採取目的性解釋，指
    遺囑成立時最優先順序之繼承人而言，以避免妨害被繼承人
    遺囑遺志之實現（陳棋炎、黃宗樂、郭振恭三人合著民法繼
    承新論修正十一版參考，見原審卷第152-153頁）。是被繼
    承人於遺囑成立時，倘仍有直系血親，則被繼承人之兄弟姐
    妹，即非最優先順序之繼承人，依民法第1138條規定，對於
    被繼承人之遺產並無繼承之權利，難認有自謀利益而違反遺
    囑人本意之情形，並無利害關係，應不受遺囑見證人之身分
    限制，始符立法意旨。　
　⒉經查：
　　⑴、古秀淞生前於108年4月17日，至原法院所屬民間公證人
        謝孟儒事務所作成系爭遺囑，見證人為古秀淞之胞弟古
        秀海及古耀明兩人乙節，有卷附系爭遺囑及遺囑意旨可
        稽（見原審卷第35-38頁）。觀諸系爭遺囑「公證人實
        際體驗情形」記載：「㈠立遺囑人（即古秀淞）表示：
        為妥善處理身後遺產之分配，擬預立遺囑，請求公證。
        立遺囑人並指定古秀海、古耀明兩人在場見證，經詢，
        二位見證人均無民法第壹仟壹佰玖拾捌條不得為見證人
        之情形。㈡請求人在公證人面前口述遺囑意旨，由公證
        人筆記、宣讀、講解，經立遺囑人認可內容後，由公證
        人、二位見證人及立遺囑人同行簽名於上。㈢公證人向
        立遺囑人說明民法關於特留分、遺囑執行人等規定，並
        告知將來如有繼承人主張特留分受侵害時，相關繼承人
        仍得依法扣減之。立遺囑人及全體在場人均表示瞭解」
        ，並經古秀淞及兩名見證人簽名及蓋章確認（見原審卷
        第35-36頁）。足見系爭遺囑係由古秀淞指定古秀海、
        古耀明二位見證人，在原法院所屬民間公證人謝孟儒前
        口述遺囑意旨，由公證人筆記、宣讀、講解，經被繼承
        人認可後，記明年、月、日，由公證人、見證人及被繼
        承人同行簽名，符合民法第1191條第1項公證遺囑要式
        之規定，應屬合法有效。
　　⑵、上訴人雖主張古秀海為古秀淞之胞弟，乃民法第1138條
        第3款之第三順位繼承人，依民法第1198條第3款之規定
        ，不得為遺囑見證人，則系爭遺囑合法見證人僅有1名
        ，不符合民法第1191條第1項規定，應屬無效云云。然
        查：
　　　　①、本件系爭遺囑於108年4月17日成立時，古秀淞尚有
            配偶高廷妹及上訴人與古雲福、古怡真、古秋香、
            古春蘭及古鳳嬌等6名子女，應為最優先順序之繼
            承人；古秀海為古秀淞之胞弟，雖為民法第1138條
            第3款之第三順位繼承人，但於系爭遺囑作成時，
            非最優先順序之繼承人，亦未因系爭遺囑受有遺贈
            ，無從預見因此遺產分配而受有利益，難認有自謀
            利益而違反古秀淞本意之情形，揆諸前揭說明，古
            秀海於系爭遺囑作成時，對於古秀淞遺產之分配，
            並無利害關係，自不受遺囑見證人資格之限制，應
            可擔任系爭遺囑之見證人。
　　　　②、上訴人雖以繼承開始時，民法第1138條所列之繼承
            人，均有可能繼承遺產，因此民法第1198條第3款
            有關繼承人之規定，應嚴守文義解釋，認所有繼承
            人均不得為遺囑見證人云云。然法律行為是否因違
            反強制或禁止之規定而歸於無效，應依行為時之法
            令決之；而被繼承人所立遺囑是否合法有效，應視
            遺囑作成時是否具備法定要件而定，與繼承開始時
            何人得以繼承遺產，係屬二事，不容混淆；且遺囑
            要式性之立法目的，係確保遺囑人真意之手段，關
            於見證人資格之限制，應採取目的性解釋，以避免
            妨害被繼承人遺囑遺志之實現，尚不得以民法第11
            38條各款之繼承人，於繼承開始時均可能得以繼承
            遺產，逕認該條所有繼承人，均不得擔任遺囑見證
            人。
　　　　③、上訴人又以司法院100、101、102年公證實務研討會
            研究問題，主張公證遺囑之見證人不得由繼承順序
            在後之法定繼承人任之云云，並提出研討結論為憑
            （見原審卷第159頁）。然公證實務法律問題研討
            會，僅係由與會之公證人以多數決達成結論，並非
            法院實務多數見解，實難謂此等公證人之決議，有
            拘束法院適用法律之效力。且該研討結論本即存有
            正反二說，多數說亦略以「因民法第1138條規定所
            列之人皆可能為遺產繼承人，故為避免紛爭產生，
            宜採文義解釋，凡有繼承人資格者，皆不得為遺囑
            見證人」，可見該研討結論，無非僅係為避免將來
            訟爭，而採嚴格見解，於公證實務上，建議凡有繼
            承人資格者，皆不得為遺囑見證人，此乃紛爭預防
            措施，與法令解釋無涉，尚不得以此遽認民法第11
            38條各款之繼承人，均不得擔任遺囑見證人。
　　⑶、準此，系爭遺囑係由古秀淞指定古秀海、古耀明二位見
        證人，在原法院所屬民間公證人謝孟儒前口述遺囑意旨
        ，由公證人筆記、宣讀、講解，經古秀淞認可後，記明
        年、月、日，由公證人、見證人及古秀淞同行簽名，符
        合民法第1191條第1項公證遺囑要式之規定，且無見證
        人缺格之情事，應屬合法有效。
　㈡上訴人請求確認系爭遺囑無效，有無理由？　　　
　　承上，系爭遺囑既符合民法第1191條第1項公證遺囑要式之
    規定，而屬合法有效，則上訴人請求確認系爭遺囑無效，即
    非有理。　　
六、從而，上訴人依民事訴訟法第247條第1項規定，請求確認系
    爭遺囑無效，為無理由，應予駁回。原審為上訴人敗訴之判
    決，於法核無違誤。上訴意旨仍執前詞指謫原判決不當，求
    予廢棄，為無理由，應駁回其上訴。
七、本件事證已臻明確，兩造其餘之攻擊或防禦方法及所用之證
    據，經本院斟酌後，認為均不足以影響本判決之結果，爰不
    逐一論列，附此敘明。
八、據上論結，本件上訴為無理由。爰判決如主文。
中　　華　　民　　國　　111 　年　　6 　　月　　29　　日
                  家事法庭   
  　                    審判長法  官  楊絮雲   
                              法  官  張宇葭
                              法  官  郭顏毓
正本係照原本作成。
不得上訴。
中　　華　　民　　國　　111 　年　　6 　　月　　29　　日

    　　　　　　　　　　　　　書記官  馬佳瑩